臺灣高等法院民事判決
108年度醫上易字第13號
上  訴  人  李雲    
            李安泰    
            李雯       
            李安華  
共      同
訴訟代理人  魏憶龍律師
            何謹言律師
被  上訴人  行天宮醫療志業醫療財團法人恩主公醫院

法定代理人  吳志雄  
被  上訴人  甘宜弘  
            李建裕  
            朱景祺  
            林聖涵  
共      同
訴訟代理人  林雯澤律師
複  代理人  黃斐旻律師
            林貴卿律師
上列當事人間請求損害賠償事件，上訴人對於中華民國108年6月
21日臺灣新北地方法院104年度醫字第1號第一審判決提起一部上
訴，上訴人李安泰並為訴之擴張，本院於109年6月30日言詞辯論
終結，判決如下：
    主      文
上訴駁回。
丙○○擴張之訴及假執行之聲請均駁回。
第二審訴訟費用由上訴人負擔，擴張之訴訴訟費用由丙○○負擔。
    事實及理由
一、按於第二審為訴之變更或追加，非經他造同意，不得為之，
    但擴張或減縮應受判決事項之聲明者，不在此限，民事訴訟
    法第446條第1項、第255條第1項第3款定有明文。查上訴人
    丙○○原聲明為：被上訴人應連帶給付伊新臺幣（下同）25萬
    元（見本院卷第98頁）。嗣於本院審理中變更為：被上訴人
    應連帶給付伊151萬元，願供擔保，請准宣告假執行（見本
    院卷第484頁），核屬擴張應受判決事項之聲明，依上開規
    定，應予准許。
二、上訴人主張：
  ㈠伊母李徐正汾於民國101年8月31日凌晨4時許，不慎滑倒致額
    頭撞及床頭櫃，訴外人李安東及上訴人己○於同日下午2時許
    將李徐正汾送至被上訴人行天宮醫療志業醫療財團法人恩主
    公醫院（下稱恩主公醫院）急診室就診，詎急診室醫師即被
    上訴人辛○○檢查後，僅告知上訴人李徐正汾心臟酵素偏高，
    但未說明與心肌梗塞之關連性，致上訴人未能即時將李徐正
    汾轉往臺灣大學醫學院附設醫院（下稱臺大醫院）救治，使
    李徐正汾錯失救治時機而於同年9月1日死亡，辛○○違反醫師
    法第12條之1規定之告知義務，而有醫療疏失。又恩主公醫
    院之心臟科醫師即被上訴人乙○○未向上訴人說明李徐正汾之
    相關健康情況，其明知李徐正汾之心臟酵素偏高，可能引發
    心肌梗塞，應速做心導管檢查暨放置血管支架，卻僅以NTG
    藥物處理，未施以有效治療，且未依醫療法第73條規定將李
    徐正汾轉診，延誤李徐正汾轉診之時機，顯屬違反醫師法第
    12條之1、醫療法第63條、第73條、第81條及第82條規定之
    侵權行為。被上訴人甲○○為恩主公醫院之神經科醫師亦為李
    徐正汾之主治醫師，其將李徐正汾轉入加護病房觀察，非但
    未就心肌梗塞之症狀施以有效治療，竟於4小時內，放任加
    護病房醫師即被上訴人戊○○對李徐正汾施打propofol、prec
    edex麻醉鎮靜劑藥物數次，使李徐正汾持續陷入昏睡狀態，
    與其所稱欲觀察精神狀況之目的有違，且甲○○、戊○○未告知
    要施打麻醉劑之相關醫療措施，及可能之副作用。又李徐正
    汾於101年8月31日下午7時50分時，發生心跳驟降之副作用
    ，戊○○復施打Dopamine升壓劑藥物，使年邁之李徐正汾之心
    跳於驟降後急升，造成李徐正汾之心臟機能受損。又李徐正
    汾於9月1日凌晨1時許情緒持續處於躁動之狀態，戊○○明知
    情緒躁動可能導致心肌梗塞病情加重，僅以綑綁方式處理，
    未施以符合醫療水準之醫療行為，致李徐正汾心臟功能受損
    而死亡，於醫療上有所疏失。甲○○及戊○○未盡醫療上必要之
    注意，且未儘速將之轉診，對李徐正汾之死亡有過失，違反
    醫師法第12條之1、醫療法第73條、第81條及第82條規定。
    另李徐正汾於101年9月1日間仍有施打相關針劑，然病歷護
    理記錄單上卻未為相關記載，戊○○有違反醫療法第67條病歷
    記載不實之情事。
  ㈡伊為李徐正汾之子女，為此各支付醫療費用、喪葬費用（下
    稱喪葬等費用）9萬5,986元【計算式：（醫療費用580元＋喪
    葬費用38萬3,365元）÷4＝95,986元，元以下4捨5入】，伊之
    家庭為此受巨大影響痛苦萬分。辛○○、乙○○、甲○○、戊○○（
    下合稱辛○○等4人）於執行職務時，分別違反醫師法第12條
    之1、醫療法第63條、第67條、第73條、第81條、第82條等
    規定，或未盡告知義務、未施以有效之醫療及照護，延誤轉
    診時機等，致李徐正汾死亡，應依民法第184條第1項前段、
    第2項、第185條、第192條連帶賠償伊前揭喪葬等費用，並
    應依同法第194條賠償伊精神慰撫金，合計各25萬元（含前
    揭喪葬等費用）等情。又辛○○等4人係恩主公醫院之受僱人
    ，於執行職務時顯有故意或過失，導致李徐正汾死亡之結果
    ，恩主公醫院亦應依民法第188 條規定，對伊負損害賠償之
    責。另伊委託恩主公醫院診治李徐正汾，與恩主公醫院成立
    醫療契約，惟恩主公醫院之使用人即辛○○等4 人，未盡說明
    及施以適當治療措施等義務，致生李徐正汾死亡之結果，顯
    未依債之本旨為給付，亦應依民法第227 條第1 項、第227 
    條之1 及第224 條規定負債務不履行之損害賠償責任。爰依
    上開法律關係，求為擇一命被上訴人連帶給付伊各25萬元，
    加計法定遲延利息之判決，原審為上訴人敗訴之判決，上訴
    人不服，提起上訴（上訴人逾上開部分之請求，經原審判決
    駁回，未據其聲明不服，非本院審理範圍），丙○○並於本院
    擴張聲明，請求命被上訴人連帶給付伊151萬元本息（含上
    開25萬元本息）。並上訴聲明：㈠原判決廢棄；㈡被上訴人應
    連帶給付丙○○151萬元、庚○、己○、丁○○各25萬元，及均自
    起訴狀繕本送達翌日起至清償日止，按年息5%計算之利息；
    ㈢丙○○願供擔保，請准宣告假執行。　　
三、被上訴人則以：
  ㈠李徐正汾曾於99年12月間因缺血性腦中風至恩主公醫院就醫
    ，經主治醫師作成患有心肌梗塞之病情說明紀錄，經庚○、
    己○及丁○○於其上簽名，上訴人於99年即知悉李徐正汾有心
    肌梗塞症狀，嗣李徐正汾於100年1月間至心臟內科門診追蹤
    時，醫生曾建議其接受心導管檢查與治療遭拒絕。李徐正汾
    101年8月31日至恩主公醫院急診，辛○○診視後發現李徐正汾
    左側臉部有大量瘀傷，疑似有顱內出血之可能，立即為其測
    血糖、安排心電圖、電腦斷層掃描、X 光、抽血等相關理學
    檢查，並於當日下午2 時11分安排心電圖檢查，心電圖顯示
    李徐正汾有心肌缺氧性變化，但非ST段上升之急性心肌梗塞
    ，辛○○即告知李徐正汾之家屬李安東（已歿）心電圖顯示結
    果，亦告知需加測心肌梗塞酵素值檢驗，李安東則表示同意
    ，辛○○於抽血檢驗報告顯示李徐正汾之心肌酶指數大於1時
    ，隨即於下午3時52分會診心臟科醫師乙○○，由乙○○向上訴
    人說明李徐正汾之病情及治療方式，於同日下午4時45分發
    予上訴人有關李徐正汾之病危通知單，其上記載「頭部損傷
    併顱內出血、疑似心臟血管疾病」，經庚○簽名，足見辛○○
    及乙○○已就李徐正汾之病症為適當醫療處置，並將其心肌梗
    塞之疑似性及風險告知上訴人，並無違反告知說明義務及醫
    療疏失。
  ㈡甲○○會診時，考量李徐正汾已高齡84歲，當下意識清醒，經
    電腦斷層掃描檢驗結果研判，病患左側硬腦膜下腔出血部分
    僅厚度為「0.5cm」，併疑似硬腦膜外出血範圍僅厚度為「2
    .8cm×0.8cm」，出血範圍不大，故診斷無庸進行開顱手術，
    於加護病房持續性以儀器觀察，並由醫護人員照護即可，核
    其處置並無過失。又李徐正汾自入住加護病房後，昏迷指數
    維持12至13分，無明顯惡化，並無上訴人所稱甲○○未密切觀
    察李徐正汾意識狀況之情形。戊○○開立鎮靜劑係因李徐正汾
    有躁動情形，惟鎮靜劑效果不佳，重複使用恐生副作用，始
    改由看護陪同安撫，並即時給予李徐正汾使用降腦壓藥、止
    痛藥、止血、抗癲癇藥物及每小時測量GCS昏迷指數等，雖
    李徐正汾曾血壓一度達201／86mmHg，經處置後，其血壓下降
    至181／77mmHg，絕非上訴人所稱放任李徐正汾大聲吼叫情緒
    激動，未予以積極處置。而Codeine藥物，僅具有止咳、止
    痛之功效，並非麻醉鎮靜劑；propofol之藥效短，病患於施
    打10分鐘後，即可恢復意識；Precedex則不會影響病人意識
    及呼吸狀況，上開藥物施打之劑量及頻次遠低於危險劑量及
    頻次，甲○○及戊○○所為醫療處置符合醫療常規，並無任何疏
    失。另戊○○於101年9月1日上午3時26分診斷李徐正汾無脈搏
    電氣活動，先為其進行心肺復甦術急救無效後，轉為心室顫
    動後，再施予電擊仍無效，持續給予李徐正汾強心劑及心肺
    復甦機，其對李徐正汾施行之上開急救措施，符合醫療常規
    ，亦無任何過失。　　
　㈢醫療行為具有其特殊性及專業性，囿於醫療科技之有限性，
    醫療救治行為自有其風險，伊對李徐正汾所為之醫療行為，
    符合當時醫療常規及水準，並善盡注意義務，無任何醫療疏
    失，而李徐正汾死亡與伊之作為或不作為不具相當因果關係
    ，亦有衛生福利部醫事審議委員會（下稱醫審會）歷次鑑定
    書可證。又上訴人已知悉李徐正汾之病情、治療方式及心肌
    梗塞之疑似性及已受風險告知，辛○○等4人無違反告知說明
    義務，亦未違反上訴人主張之醫療法及醫師法相關規定。又
    恩主公醫院之設備及專長，非無法確定病人之病因或提供完
    整治療，自無建議病人轉診之必要，乙○○、甲○○及戊○○未建
    議李徐正汾轉診，亦未違反醫療法第73條規定。另戊○○並無
    病歷記載不實之情事，且其經臺灣新北地方檢察署（下稱新
    北地檢署）以106年度調偵續字第99號、105年度偵續字第65
    4號、106年度偵字第27394號不起訴。故上訴人主張戊○○違
    反醫療法第67條規定，並不可採。 
　㈣又本件醫療契約存在於恩主公醫院及李徐正汾之間，並非存
    在於恩主公醫院與上訴人間。上訴人不得依不完全給付法律
    關係請求伊損害賠償。另伊就李徐正汾入院後之醫療處置無
    任何過失，已如前述，上訴人依民法第188條第1項規定，請
    求恩主公醫院與辛○○等4人連帶賠償其損害，均屬無據等語
    ，資為抗辯。並答辯聲明：㈠上訴駁回。㈡如受不利之判決，
    願供擔保，請准宣告免為假執行。
四、經查：㈠李徐正汾於101年8月31日凌晨4時許在住處跌倒，於
    同日下午2時5分由其子李安東陪同至恩主公醫院急診室就診
    ，並安排進入加護病房。辛○○等4人斯時分別係恩主公醫院
    聘僱且負責診療李徐正汾之急診室醫師、心臟科醫師、神經
    科醫師、加護病房值班醫師。㈡李徐正汾於101年9月1日上午
    5時10分死亡，經法務部法醫研究所解剖及鑑定後，認定死
    因為「高血脂所造成動脈粥狀硬化、冠狀動脈心臟病、心肌
    梗塞缺氧引起心因性猝死，急救無效死亡，死亡方式為病死
    （自然死）」。㈢丙○○、李安東以辛○○、乙○○、甲○○涉犯業
    務過失致死及劉惠娟涉犯偽造文書等罪嫌為由，對渠等提出
    刑事告訴，業經新北地檢署檢察官做成103年度醫偵字第27
    號、103年度偵字第24799號不起訴處分，經丙○○聲請再議後
    ，偽造文書部分由臺灣高等檢察署（下稱高檢署）檢察長以
    104年度上聲議字第134號處分駁回再議，業務過失致死部分
    發回續查，由新北地檢署檢察官以104年度醫偵續字第1號為
    不起訴處分，復由高檢署檢察長以105年度上聲議字第1841
    號處分駁回再議，並由原法院以105 年度聲判字第54號刑事
    裁定駁回交付審判之聲請。㈣丙○○告訴戊○○涉犯業務過失致
    死罪嫌等案件，業經新北地檢署檢察官以102年度偵字第107
    0號為不起訴處分，經聲請再議後，偽造文書部分由高檢署
    檢察長以103年度上聲議字第7723號處分駁回再議，業務過
    失致死部分發回續查，由新北地檢署檢察官以106年度調偵
    續字第99號為不起訴處分，復由高檢署檢察長以108年度上
    聲議字第1755號處分駁回再議等情，為兩造所不爭執（見本
    院卷第157至158頁），並有戶籍謄本、病歷資料、醫審會鑑
    定書3份、新北地檢署檢察官不起訴處分書2份、高檢署檢察
    長處分書、原審刑事裁定書各1 份附卷可參，並經本院調閱
    上開卷宗審核無誤（見原審卷㈠第22至25頁、第53至61頁、
    第65至70頁、第118至121頁、原審卷㈡第15至16頁、第27至3
    9頁、第142至209頁、第216至222頁、第279至288頁、第320
    至336頁、第436至444頁），堪信為真實。
五、按因故意或過失，不法侵害他人之權利者，負損害賠償責任
    ；違反保護他人之法律，致生損害於他人者，負賠償責任，
    但能證明其行為無過失者，不在此限；受僱人因執行職務，
    不法侵害他人之權利者，由僱用人與行為人連帶負損害賠償
    責任；不法侵害他人致死者，對於支出醫療及增加生活上需
    要之費用或殯葬費之人，亦應負損害賠償責任；不法侵害他
    人致死者，被害人之父、母、子、女及配偶，雖非財產上之
    損害，亦得請求賠償相當之金額，民法第184 條第1項、第2
     項、第188 條、192 條第1 項及第194 條分別定有明文。
    又按醫療業務之施行，應善盡醫療上必要之注意，醫療法第
    82條第1項定有明文。是於醫療過失責任原則下，醫療機構
    及醫師之醫療行為須具有過失，且該過失行為與損害間具有
    因果關係，始成立損害賠償責任。又醫療科學有其極限，醫
    療行為無法保證百分百的成功，醫學與醫療乃人類無法全盤
    掌握或一窺究竟的世界，即使是訓練有素的醫生，也難免會
    遇到無法避免與挽回不了的風險，臨床醫學既存在眾多不確
    定因素及潛在風險，以現今醫學專業知識及技術，尚不可能
    期待醫師能就所有損害之發生均能百分之百先為預見及防範
    ，而醫療行為本質上即具有高度之危險性及複雜性，醫師於
    進行診療時需本其專業之判斷，就病患當時之病情、症狀，
    為必要之裁量及抉擇，此為醫師面對醫學上之不確定及潛在
    風險所不得不然。經查：
　㈠上訴人主張：辛○○僅告知李徐正汾心臟酵素偏高，未說明與
    心肌梗塞之關連性，致伊未能即時將李徐正汾轉往臺大醫院
    救治，錯失救治時機而於101年9月1日死亡，違反醫師法第1
    2條之1、醫療法第81條、第82條規定云云，為被上訴人否認
    。經查：辛○○就李徐正汾之病症所為診斷、處置，醫審會鑑
    定結果為：「①101 年8 月31日14：05李徐正汾被送至恩主
    公醫院急診室就診，依家屬代訴病人從床上跌落導致左側頭
    皮下血腫且瘀傷，當時病人意識不清，昏迷指數13分（E4V4
    M5），辛○○考量病人可能有顱部外傷、或其他影響意識病因
    ，乃安排血糖、心電圖、電腦斷層掃描等檢查，其處置符合
    醫療常規。②依病歷紀錄，101 年8 月31日因李徐正汾之頭
    部電腦斷層掃描檢查初步結 果顯示左側硬腦膜下出血（嗣
    後依放射科正式報告，檢查結果為左側額部外傷性硬腦膜上
    出血2.8 ×0.8cm 、左側外傷性硬腦膜下出血，厚度0.5cm 
    ，合併疑似慢性硬腦膜下出血、疑似近期右側腦梗塞中風）
    ，故當日14：35（並非15：10）辛○○會診神經外科甲○○。另
    因15：40血液檢查報告發現心肌旋轉蛋白I 上升（3.2 ug/L
    ，參考值為0～1 ug/L），且心電圖檢查結果有房室節心搏過
    緩及前壁ST segment位置下降，故辛○○乃於15：15（依急診
    會診單於15：51申請）會診心臟內科乙○○，均係依其病情需
    要會診專科醫師，符合急診醫療常規。③依急診病歷紀錄，
    李徐正汾患有頭部外傷意識不清，且有高血壓、糖尿病及陳
    舊性腦中風等病史，辛○○依處理急重症病人原則，會診神經
    外科及心臟內科之醫療處置，業已足夠。④辛○○依李徐正汾
    病徵，會診神經外科與心臟內科醫師為正確醫療處置。⑤101
     年8 月31日14：05李徐正汾被送至恩主公醫院急診室就診
    ，歷經迅速急救處置（包括急診ABCDE 審視評估檢查治療、
    血液檢查、輸液治療、X 光檢查、氧氣使用及安排頭部電腦
    斷層掃描檢查等），隨即14：35（並非15：10）辛○○會診神
    經外科甲○○，並無延誤李徐正汾醫治之情形。14：37甲○○完
    成急診會診，判斷李徐正汾左側外傷性硬腦膜下腔出血，依
    其血量多寡與大腦壓迫情形，並不符合手術條件，因此建議
    轉入加護病房治療。另因李徐正汾心臟酵素報告異常，15：
    15辛○○會診心臟內科乙○○，以進一步評估李徐正汾心臟功能
    ，並無延誤醫治病人之情形。」等情，有醫審會0000000號
    鑑定書在卷可稽（見原審卷㈡第219頁反面、第220頁）。則
    辛○○依家屬代訴病情及李徐正汾之病史、身體狀況，已為相
    關檢查及醫療處置，並依檢查結果及李徐正汾病情需要會診
    神經科與心臟科之專科醫師，且考量李徐正汾不適宜進行手
    術之身體條件，而建議轉入加護病房觀察，堪認係正確之醫
    療處置且符合醫療常規，並無延誤治療及醫療疏失可言。況
    李徐正汾之心臟酵素偏高一節，業據李徐正汾之主治醫師林
    正懷前於99年12月間診斷明確，並作成病情說明紀錄明載「
    心肌酵素顯示有心肌梗塞情形，心電圖也顯示有缺血變化，
    表示病人最近有心肌梗塞情形，心肌缺血使心肌收縮不完全
    而形成血栓，經心臟打出會造成中風」、「心肌梗塞會造成
    心律不整，心肌顫動而猝死，心臟衰竭故需在加護病房觀察
    」等語，並經庚○、己○及丁○○於其上簽名，足見上訴人於99
    年間已知悉李徐正汾有心肌梗塞症狀及心肌酵素偏高顯示有
    心肌梗塞情形之事（見原審卷㈠第163頁正反面）。又李徐正
    汾於100年1月間至心臟內科門診追蹤時，醫生曾建議其接受
    心導管檢查與治療，遭其拒絕施作，亦有病歷紀錄可稽（見
    原審卷㈠第164頁）。則上訴人主張辛○○僅告知李徐正汾心臟
    酵素偏高一事，縱屬實情，然其前此已知李徐正汾有心肌梗
    塞症狀及心肌酵素偏高顯示有心肌梗塞之關連性，自不致因
    辛○○之告知影響其是否將李徐正汾轉往臺大醫院治療之決定
    。又辛○○就此已即時（同日下午3時52分）會診心臟科醫師
    乙○○，並由乙○○告知上訴人說明李徐正汾之病情及治療方式
    ，此有急診醫護病程記錄上載「16：20consult CV Troponi
    n I:3.2，現CV Dr.乙○○會診中，表示現只能先控制血壓狀
    況，保守治療，和家屬解釋疾病過程及可能發生之情況，家
    屬已瞭解」（見原審卷㈠第63頁），且由甲○○於同日16時45
    分發予上訴人有關李徐正汾之病危通知單，其上記載「頭部
    損傷併顱內出血、疑似心臟血管疾病」，亦有庚○簽名於其
    上（見原審卷㈠第71頁），足見辛○○及乙○○已就李徐正汾之
    病症為適當告知及醫療處置，難認辛○○及乙○○有何未盡告知
    說明義務或有醫療疏失之事。故上訴人執前詞主張辛○○違反
    醫師法第12條之1規定之告知義務及醫療法第81條、第82條
    規定云云，並非可採。
  ㈡上訴人主張：乙○○未向上訴人說明李徐正汾之相關健康情況
    ，且其明知李徐正汾之心臟酵素偏高，可能引發心肌梗塞應
    速施作心導管檢查暨放置血管支架，未施以有效治療，卻僅
    以NTG藥物處理，違反醫師法第12條之1、醫療法第63條、第
    73條、第81條及第82條規定云云，為被上訴人所否認。經查
    ：乙○○就李徐正汾之病症所為診斷、處置行為，醫審會鑑定
    結果為：「①李徐正汾有腦出血之情形，而心導管檢查過程
    中需使用抗凝血劑，而對於腦出血病人而言，使用抗凝血劑
    為禁忌症，故本案不適宜執行心導管檢查及置放支架之手術
    。②承上，因李徐正汾有腦出血之情形，乙○○未進行心導管
    檢查及置放血管支架之行為，符合醫療常規。③依李徐正汾
    當時病況，乙○○當時給予NTG 藥物及Dopamine治療，符合醫
    療常規，並無疏失。④依急診護理紀錄，已記載『Dr.乙○○...
     和家屬解釋疾病過程及可能發生之情況，家屬已了解』等語
    ，故推測乙○○已向家屬解釋手術說明。」等情，有醫審會00
    00000號鑑定書可參（見原審卷㈡第221 頁）。則乙○○依李徐
    正汾急診入院之檢查結果，考量李徐正汾有腦出血之情形，
    又依李徐正汾當時之身體狀況，並不適宜進行心導管檢查及
    放置血管支架，並未對其進行心導管檢查及放置血管支架，
    而係給予NTG 藥物及Dopamine治療，並未違反醫療常規，亦
    無醫療疏失可言。又醫療法第63條第1項、第2項規定，醫療
    機構實施手術，應向病人或其法定代理人、配偶、親屬或關
    係人說明手術原因、手術成功率或可能發生之併發症及危險
    ，並經其同意，簽具手術同意書及麻醉同意書，始得為之。
    但情況緊急者，不在此限。前項同意書之簽具，病人為未成
    年人或無法親自簽具者，得由其法定代理人、配偶、親屬或
    關係人簽具。上訴人雖主張乙○○違反醫療法第63條規定云云
    ，惟其未具體主張違反醫療法第63條規定之具體內容為何，
    又本件李徐正汾並未在恩主公醫院施行手術，是上訴人主張
    乙○○違反醫療法第63條規定云云，洵屬無據。故上訴人主張
    乙○○未施作心導管檢查暨放置血管支架，不符醫療常規及違
    反告知義務，違反醫療法第63條、第81條、第82條等規定，
    均非可採。有關上訴人主張其違反醫師法第12條之1規定部
    分亦不可採，理由見前五㈠所述。
　㈢上訴人主張：甲○○未就李徐正汾心肌梗塞之症狀施以有效治
    療，竟於4小時內，放任戊○○對李徐正汾施打propofol、pre
    cedex麻醉鎮靜劑藥物數次，致李徐正汾陷入昏睡狀態，無
    法密切觀察其意識狀況，而有醫療疏失，且未告知要施打麻
    醉劑之相關醫療措施，及可能之副作用，違反醫師法第12條
    之1、醫療法第81條及第82條規定云云。經查：甲○○就李徐
    正汾之病症所為診斷、處置等行為，醫審會鑑定結果為：①
    依藥物仿單，本案並無使用Precedex之禁忌症。另使用prop
    ofol之禁忌症為已知對該藥成分過敏、懷孕及16歲以下者，
    若使用於心臟疾病之病人，則需小心使用，然並非不能使用
    …。因此雖李徐正汾患有冠狀動脈疾病病史，惟因同時合併
    外傷性腦出血，為避免病人因躁動導致腦壓上升造成二度腦
    部傷害，經密切監測下，使用鎮定藥物如Precedex、propof
    ol，並無違反醫療常規。②對於李徐正汾之病徵，並無不適
    宜使用Precedex、propofol等藥物之情形；又依李徐正汾病
    徵，醫師開立Precedex、propofol，並無加劇李徐正汾腦中
    風及心肌缺氧情形。③李徐正汾於加護病房期間，醫師醫囑
    給予氧氣使用及抽痰等預防性呼吸道措施，並無疏失。④依
    病歷紀錄，加護病房內醫療團隊每1 小時均有密切觀察李徐
    正汾意識狀況及神經症狀，且其醫療作為並無疏失等情，有
    醫審會0000000號鑑定書可參（見原審卷㈡第220頁反面至221
     頁）。足見李徐正汾當時之身體狀況，並無不適宜使用Pre
    cedex、propofol等藥物之情形，上開藥物復無加劇病人腦
    中風及心肌缺氧之可能，是給予氧氣使用及抽痰等預防性呼
    吸道措施並無不當。且加護病房內醫療團隊每1 小時均有密
    切觀察其意識狀況及神經症狀，均未違反醫療常規，更無醫
    療疏失可言。另李徐正汾之死因經法務部法醫研究所解剖認
    定死因為「高血脂所造成動脈粥狀硬化、冠狀動脈心臟病、
    心肌梗塞缺氧引起心因性猝死」，參以醫審會0000000號鑑
    定書之鑑定意見㈠所載藥物使用並未過量（詳下述），自難
    認李徐正汾死因與使用Precedex、propofol等麻醉鎮靜藥物
    有關。上訴人主張甲○○之處置違反醫療常規而有醫療疏失，
    自非可採。又醫師診治病人時，應向病人或其家屬告知其病
    情、治療方針、處置、用藥、預後情形及可能之不良反應；
    醫療機構診治病人時，應向病人或其法定代理人、配偶、親
    屬或關係人告知其病情、治療方針、處置、用藥、預後情形
    及可能之不良反應，固為醫師法第12條之1、醫療法第81條
    所明定。惟醫師之說明義務並非漫無邊際或毫無限制要求醫
    師負一切說明義務（最高法院96年度台上字第2476號民事判
    決參照）。本件參酌急診醫護病程記錄上載「16：20consul
    t CV Troponin I:3.2，現CV Dr.乙○○會診中，表示現只能
    先控制血壓狀況，保守治療，和家屬解釋疾病過程及可能發
    生之情況，家屬已瞭解」，已如前述。主治醫師甲○○於同年
    8月31日15時10分已和上訴人解釋病情，建議先住加護病房
    觀察。而李徐正汾住院主要之診斷為硬腦膜下出血及冠狀動
    脈心臟病合併疑似心肌梗塞，住院之目的在於嚴密監測生命
    徵象及給予藥物控制，而非施行預防性之醫療行為，醫審會
    0000000號鑑定書鑑定意見同此（見原審卷㈡第328頁）。則
    甲○○於同日16時35分告知家屬採藥物治療等（目前接受之檢
    查與治療包括：給予降腦壓藥物及止血劑治療等），經庚○
    於其上簽名，有住院診療計畫說明及病情會談記錄附卷可稽
    。嗣於同日16時45分發給上訴人病危通知（見本院卷第469
    頁、原審卷㈠第63頁、第71頁），已即時向上訴人告知李徐
    正汾之病情及治療方式。故上訴人主張甲○○、戊○○未告知要
    施打麻醉劑之相關醫療措施及其可能之副作用，違反醫師法
    第12條之1、醫療法第81條規定及甲○○違反醫療法第82條之
    規定云云，並無可採。
  ㈣上訴人主張：戊○○過量開立Precedex、propofol等麻醉鎮靜
    藥物，出現副作用後，又給予升壓劑Dopamine，使年邁之李
    徐正汾心跳驟降急升，且除綑綁外，並未給予適當之醫療措
    施，未告知要施打麻醉劑之相關醫療措施，且可能之副作用
    ，以及未予以轉診而有醫療疏失；另李徐正汾於101年9月1
    日間仍有施打相關針劑，然病歷護理記錄單上卻未為相關記
    載，戊○○有違反醫師法第12條之1、醫療法第67條、第81條
    及第82條規定云云。經查：
    1、戊○○就李徐正汾之病症所為相關醫療處置，⑴醫審會0000
       000號鑑定書鑑定結果為：「①針對照顧腦外傷病人方面
       ，為避免後續因躁動腦壓過高造成2 度傷害，臨床上使
       用鎮定藥物治療係醫療常規，其中包含propofol及Prece
       dex兩種藥物。當propofol使用劑量超過5 mg／kg或連續
       使用超過24小時，必須特別小心可能會有副作用，以本
       案病人體重48.3公斤為例，參考劑量上限約240mg （換
       算是24mL）；而Precedex用於成人，一般以1mcg／kg之初
       始劑量輸注超過10分鐘以上開始給予，接著以0.2 至0.7
       mcg／kg／hr之維持劑量輸注，若以病人體重及當時藥物調
       劑之濃度換算，理想維持輸注劑量約4.8 ～16.8mL／hr。
       本案醫師施打之劑量及頻次遠低於危險劑量及頻次，符
       合醫療常規，並無疏失。此兩種藥物常規使用於腦外傷
       病人，皆可能造成病人低血壓之副作用，惟依病歷紀錄
       ，並無家屬所稱經心臟外科拒用之情。②propofol藥效短
       ，病人常於施打10分鐘後，即可恢復意識，而Precedex
       並不會影響病人意識及呼吸狀況，臨床上使用相對安全
       。本案最後1 次施打Precedex時間為101 年8 月31日20
       ：15，最後1 次施打propofol時間為同日22：05，李徐
       正汾突發心室頻脈，開始急救時間為9 月1 日03：25，
       相隔時間超過5 小時，且依法務部法醫研究所解剖及鑑
       定報告書，相關藥物濃度並未達中毒濃度，故本案李徐
       正汾因急救無效死亡與施打propofol及Precedex無關。
       況依法務部法醫研究所解剖及鑑定報告書，李徐正汾死
       因為心律不整，此與李徐正汾心肌梗塞相關。③李徐正汾
       於急診室就診時，醫師已有會診心臟內科醫師，經檢查
       診斷有心肌梗塞，同時依會診之結果，給予NTG 1mL/hr
       治療，後於加護病房中，醫師給予Propofol及Precedex
       藥物前皆有監測病人生命徵象，李徐正汾突發心室頻脈
       ，開始急救前，於101年9月1日03：00測得之生命徵象為
       血壓181/77 mmHg、心跳61次/分、呼吸26次/分，血氧飽
       和度96%，昏迷指數為13分（E4V4M5），相對穩定，故本
       案醫師所進行之身體診察無不足之處，並無疏失」（見
       原審卷㈠第120頁反面、第121頁）。⑵醫審會0000000號鑑
       定書鑑定結果為：「①短時間處於情緒激動狀態，可能會
       對生理現象造成影響。然而長時間處於情緒激動狀態是
       否會有心跳加快、血壓上升及心臟內血管收縮等生理症
       狀，目前尚未發現有文獻報告，故並無必然關聯性。②正
       常人之心跳速率，介於60～100次／分。當每分鐘心跳低於
       60次，稱為心搏過緩，心搏過緩會減少身體器官之血液
       灌流量，造成器官功能不全或器官受損情形。101 年8 
       月31日16：41李徐正汾住進加護病房時收縮壓為147mmHg
       。l8：05血壓154／65mmHg…，19：00血壓142／62mmHg…，
       可見心搏過緩，已造成收縮壓下降30～40mmHg，臨床上可
       認為心搏過緩造成生命徵象不穩定的狀態。而醫師於病
       人心跳慢合併生命徵象不穩定時，給予dopamine藥物為
       常規治療，其使用的目的為增加心跳速率及穩定生命徵
       象。惡性心律不整、心肌梗塞或心室顫抖，與給予dopam
       ine並無因果關係。③李徐正汾住院主要之診斷為硬腦膜
       下出血及冠狀動脈心臟病合併疑似心肌梗塞，住院之目
       的在於嚴密監測生命徵象及給予藥物控制，而非施行預
       防性之醫療行為。101 年9月1日03：26戊○○於急救過程
       中之醫療處置（包含給予藥物、電擊及心臟按摩等），
       符合醫療常規。④1.本案住院期間之診斷，有頭部外傷併
       硬腦膜下出血，及疑似近期右側腦梗塞中風。此2 疾病
       之急性期，均會造成血壓上升，而關於急性期血壓控制
       ，一般建議在200mmHg 以下，過度降壓反而會使腦部血
       液灌流量不足，致使受損程度更為嚴重。李徐正汾住院
       後，即持續接受NTG l ml／hr持續藥物滴注控制血壓，加
       上血壓為連續且浮動之數據，因此針對病人血壓201／86 
       mmHg ，並不需要進一步處置。暫時血壓高與惡性心律不
       整、心肌梗塞或心室顫抖之發生，並無因果關係。2.依
       醫囑單及護理紀錄，101 年9 月1 日02：00李徐正汾血
       壓為201／86mmHg，除委託鑑定事由所稱之「綑綁」（醫
       療上稱為「保護約束」）之外，並未有其他醫療措施。
       「保護約束」之目的，主要在預防病人因為躁動可能造
       成之傷害或醫療突發事件（如管路滑脫、自殘或跌下床
       等），係屬不得已而為之醫療行為。「保護約束」除要
       在醫囑上呈現，亦要由護理人員定期評估其必要性。若
       「保護約束」適應症消失，即須停止該醫療行為。本案
       依護理紀錄，戊○○對病人之「保護約束」處置，符合醫
       療常規。此外，加護病房之生理監視器亦持續監測病人
       生命徵象。整體觀之，戊○○對病人之醫療處置，符合醫
       療常規。⑤暫時性血壓升高與惡性心律不整、心肌梗塞或
       心室顫抖等，並無因果關係。戊○○並未開立新增之醫療
       處置，戊○○之醫療處置，均符合醫療常規。⑥依護理紀錄
       ，101 年8 月31日23：05所量測病人心跳速率為72次／分
       ，故醫師調整劑量（原為2cc/hr，調整為1cc/hr）。除
       此之外，該時段內並無其他新增之醫療處置。本案病人
       住進加護病房之主要適應症為硬腦膜下出血、疑似右側
       腦梗塞中風及疑似心肌梗塞等疾病急性期生命徵象監測
       與治療。有關腦硬膜下出血及疑似腦梗塞中風之處置，
       如鑑定意見④1.之說明；有關疑似心肌梗塞之處置，如鑑
       定意見③之說明；有關躁動之醫療處置，如鑑定意見④2.
       之說明。上述之醫療處置，均於101 年8 月31日23：00
       以前已開立醫囑並執行，均符合醫療常規」（見原審卷㈡
       第327至330頁），準此，戊○○開立之Precedex、propofo
       l等藥物並無過量，且為增加心跳速率及穩定生命徵象而
       給予dopamine藥物亦符合醫療常規，而與惡性心律不整
       、心肌梗塞或心室顫抖無因果關係，且李徐正汾遺體經
       法務部法醫研究所解剖鑑定，體內藥物濃度並未達中毒
       之程度（見原審卷㈡第323 頁），顯見死因與藥物作用應
       無關聯性。又李徐正汾住院之目的在於嚴密監測生命徵
       象及給予藥物控制，而非施行預防性之醫療行為，已如
       前述，暫時血壓高與惡性心律不整、心肌梗塞或心室顫
       抖亦無因果關係，故戊○○前揭醫療處置（含保護約束）
       ，均與醫療常規相合。上訴人主張戊○○之處置違反醫療
       常規而有醫療疏失違反醫療法第82條規定云云，自非可
       採。至於上訴人另主張戊○○違反醫師法第12條之1、醫療
       法第81條規定云云，亦無足採，理由如前五㈢所載。
 　 2、至上訴人主張李徐正汾於101年9月1日間仍有施打相關針
       劑，然病歷護理記錄單上卻未為相關記載，戊○○有違反
       醫療法第67條病歷記載不實之情事云云。經查：證人劉
       惠娟證稱：依給藥紀錄單，於101年9月1日1時許係用注
       射方式給李徐正汾降腦壓藥物mannitol、止血藥物trans
       amin、抗癲癇藥物dilantin，同日3時50分、3時54分、3
       時57分、4時1分有給予李徐正汾注射強心劑bosmin，4時
       1分另外還有同時給李徐正汾施打jusomin，這是讓李徐
       正汾體內的酸鹼值矯正回來的針劑，另依檢驗報告單可
       看出，檢驗科於8月31日23時43分有血液檢體收錄時間，
       可推測李徐正汾在23時許有做抽血動作，另依監視器畫
       面，9月1日0時15分許，伊有打針動作，但並不是打藥物
       進去，若打藥物會去拿藥袋，但伊沒拿藥袋，該動作可
       能係在通連接李徐正汾身上的點滴管路，就是拿工作台
       上之生理食鹽水，抽取3至5cc生理食鹽水注射至李徐正
       汾之輸液管內，使輸液管路通暢讓藥物流進體內，而監
       視畫面同日0時15分36秒至0時23分56秒，伊確實有給藥
       ，依給藥紀錄單，可能係要給予李徐正汾9月1日1時之藥
       物，給予mannitol 、transamin、dilantin藥物，又同
       日1時46分至1時51分，伊施打針劑之動作可能係在重新
       施打針頭，可能因李徐正汾躁動把針頭拉出來，或點滴
       阻塞，所以重新施打針頭 ，依監視器畫面可以看出此時
       李徐正汾頭部仍有在活動、晃動，並非像施用麻醉劑般
       導致李徐正汾昏迷，至於同日1時41分起，有3名護理師
       前來李徐正汾病床，因是要幫李徐正汾換針頭，但李徐
       正汾有躁動，才請其他護理師前來幫忙固定李徐正汾手
       部，又同日3時11分至3時15分間，伊係去李徐正汾病床
       觀察點滴狀況，也可能是因為針筒管路堵塞，伊再拿工
       作台之生理食鹽水，滴入點滴去通管路，嗣同日3時許發
       現連接李徐正汾病床之機器警示聲響，伊就立即去處理
       等語（見本院卷第353至358頁）；另觀諸翻拍監視畫面
       照片因係遠距拍攝，復有布簾及病患遮擋視線，畫面不
       清，無從判認護理師有在李徐正汾旁為其注射護理紀錄
       單所載藥物以外之不明藥物之事（見新北地檢署104年度
       偵字第28507號卷第173至178頁、本院卷第359頁），自
       難認李徐正汾於101年9月1日間有施打相關針劑，而未記
       載於病歷護理記錄單之事，上訴人主張戊○○有違反醫療
       法第67條病歷記載不實之情事，並不可採。
   ㈤再者，本案醫審會鑑定書係參考上訴人所提之刑事案件全部
     資料（包括醫療光碟等），綜合加以研判而為，非僅依李
     徐正汾病歷記載為斷，上訴人主張鑑定書係依不實記載之
     病歷資料為判斷，故不可採云云，亦難憑信。況本件業經
     法務部法醫研究所進行病理解剖，確認李徐正汾體內有治
     療目的止痛及鎮靜鎮痙用藥物，惟藥物濃度未達中毒濃度
     ，死因與藥物作用無關聯性，已如前述，是李徐正汾之死
     亡顯與上訴人稱施打藥物無關。另上訴人所提之衛生福利
     部官方網頁冠心病及網路資料「壓力大情緒激動，67歲婦
     心碎」（見本院卷第513至522頁）為一般衛教文章，非針
     對李徐正汾病史及事發時具體病症所為個案醫學研究，上
     訴人執之主張本案醫審會0000000號鑑定書不可採，亦無可
     取。又李徐正汾於101年9月1日上午5時10分死亡，經法務
     部法醫研究所解剖及鑑定後，認定死因為「高血脂所造成
     動脈粥狀硬化、冠狀動脈心臟病、心肌梗塞缺氧引起心因
     性猝死，急救無效死亡，死亡方式為病死（自然死）」（
     見新北地檢署相驗卷宗）。此外，丙○○、李安東以辛○○等4
     人涉犯業務過失致死罪嫌，劉惠娟涉犯偽造文書罪嫌，提
     起刑事告訴，分經檢察官作成不起訴處分確定，已如前述
     ，益徵上訴人主張辛○○等4人之醫療處置違反醫療常規、醫
     療水準而有醫療疏失，殊難憑信。
 　㈥次按醫院、診所因限於人員、設備及專長能力，無法確定病
     人之病因或提供完整治療時，應建議病人轉診，醫療法第7
     3條第1 項前段定有明文。惟查李徐正汾係因心臟血管疾病
     接受被上訴人治療已如前述，並無病因不明之情形。而乙○
     ○、甲○○、戊○○分別於私立中國醫藥學院醫學系、私立台北
     醫學院醫學系、私立中山醫學院醫學系修業期滿，成績及
     格，且經考試院醫師考試及格，取得醫師證書，有畢業證
     書、醫師證書在卷可稽（見原審卷㈠第92至93頁、第97至98
     頁、第102至103頁），堪認乙○○、甲○○、戊○○具備應有之
     醫學知識、技能。又恩主公醫院為經行政院衛生署（現衛
     生福利部）會同教育部依醫療法第28條、第95條按教學醫
     院評鑑基準辦理評鑑合格之區域教學醫院（見本院卷第473
     頁），足認恩主公醫院及所屬醫療團隊具備應有之醫學知
     識、技能與設備，上訴人並未舉證證明被上訴人有不能提
     供完整治療之能力或設備等情形，逕謂：乙○○、甲○○、戊○
     ○未建議家屬轉診，即違反醫療法第73條第1項規定云云，
     亦非可取。
 　㈦次按醫師或醫院提供特殊之醫療技能、知識、技術與病患訂
     立契約，為之診斷治療疾病，係屬醫療契約。查李徐正汾
     於101年8月31日係由親友陪同乘坐輪椅至恩主公醫院就診
     ，昏迷指數總分14分（正常人為15分）一節，有急診病歷
     在卷可參（見原審卷㈠第46頁），則其至恩主公醫院就醫時
     神智尚清醒，可堪認定。是被上訴人就此辯稱：李徐正汾
     到院就醫，由恩主公醫院對李徐正汾提供醫療處置，醫療
     契約存在恩主公醫院及李徐正汾間，上訴人僅是病患的家
     屬，協助將李徐正汾送來醫院，並非契約當事人等語，洵
     屬有據。上訴人主張伊與恩主公醫院成立醫療契約云云，
     尚難遽信為真。況債務不履行時債務人應負損害賠償責任
     者，係以有可歸責之事由存在為要件，故債權人苟證明債
     之關係存在，債權人因債務人不履行債務（給付不能、給
     付遲延或不完全給付）而受損害，即得請求債務人負債務
     不履行責任。本件恩主公醫院及其所屬醫療團隊間（含辛○
     ○等4人）履行契約時，就李徐正汾之病症所為診斷及相關
     醫療處置，均符合醫療常規及水準，亦未違反告知義務，
     且無不能提供完整治療之能力或設備等情形，業詳如上述
     ，即難認恩主公醫院有不完全給付之情事。則上訴人主張
     ：恩主公醫院未依債務本旨履行而為不完全給付，應依民
     法第224條、第227條、第227條之1及民法第188條之規定，
     對伊負損害賠償責任云云，亦乏所據。
六、綜上所述，辛○○等4人對於李徐正汾所為之醫療處置，未違
    反醫療常規或水準，亦非造成李徐正汾死亡之原因，復無未
    盡告知說明義務等情形，難認有醫療疏失或不法行為或違反
    醫師法第12條之1、醫療法第63條、第67條、第73條、第81
    條或第82條等規定之情形。上訴人依民法第184條第1項前段
    、第2項、第185條、第192條、第194條、第188條等規定，
    請求被上訴人連帶賠償丙○○、庚○、己○、丁○○支出之喪葬等
    費用及精神慰撫金，即非有據，不能准許。又李徐正汾至恩
    主公醫院就醫醫療契約之當事人為恩主公醫院與李徐正汾，
    恩主公醫院及辛○○等4人對李徐正汾所提供醫療照護及相關
    處置，並無不完全給付之情事，則上訴人本於醫療契約當事
    人之身分，逕依民法第227條第1項、第227條之1、第224條
    及第188條之規定，請求被上訴人負連帶損害賠償責任，亦
    非有據，不能准許。則原審就上訴人請求被上訴人連帶給付
    丙○○、庚○、己○、丁○○各25萬元，及自起訴狀繕本送達翌日
    起至清償日止，按年息5%計算之利息部分為上訴人敗訴之判
    決及駁回其假執行之聲請，並無不合。上訴意旨指摘原判決
    不當，求予廢棄改判，為無理由，應駁回其上訴。又丙○○於
    上開25萬元之請求外，擴張請求被上訴人再連帶給付精神慰
    撫金126萬元本息部分，為無理由，應予駁回，其此部分假
    執行之聲請亦失所附麗，應併予駁回。
七、本件事證已臻明確，兩造其餘攻擊防禦方法與已提出之證據
    ，經核與本件判決結果不生任何影響，爰不再逐一論駁，附
    此敘明。
八、據上論結，本件上訴人之上訴及丙○○擴張之訴均為無理由。
    依民事訴訟法第449條第1項、第78條、第85條第1項前段，
    判決如主文。　　　
中　　華　　民　　國　　109 　年　　7 　　月　　21　　日
                  醫事法庭
                      審判長法  官  周玫芳
                            法  官  林翠華
                            法  官  王育珍
正本係照原本作成。
上訴人（庚○、己○、丁○○合併上訴利益額須逾新臺幣150萬元）
如不服本判決，應於收受送達後20日內向本院提出上訴書狀，其
未表明上訴理由者，應於提出上訴後20日內向本院補提理由書狀
（均須按他造當事人之人數附繕本）上訴時應提出委任律師或具
有律師資格之人之委任狀；委任有律師資格者，另應附具律師資
格證書及釋明委任人與受任人有民事訴訟法第466 條之1第1項但
書或第2項（詳附註）所定關係之釋明文書影本。如委任律師提
起上訴者，應一併繳納上訴審裁判費。
中　　華　　民　　國　　109 　年　　7 　　月　　23　　日

  　　　　　　　　　　　　　書記官  簡曉君
　　　　　　　　　　　　　 
附註：
民事訴訟法第466條之1（第1項、第2項）：
對於第二審判決上訴，上訴人應委任律師為訴訟代理人。但上訴
人或其法定代理人具有律師資格者，不在此限。
上訴人之配偶、三親等內之血親、二親等內之姻親，或上訴人為
法人、中央或地方機關時，其所屬專任人員具有律師資格並經法
院認為適當者，亦得為第三審訴訟代理人。